ACORDAO-COMPLETO-2491672

ACÓRDÃO 57/2022 ATA 1/2022 - PLENÁRIO

VISTOS, relatados e discutidos estes autos em que se apreciam embargos de declaração opostos pela Secretaria de Coordenação e Governança das Empresas Estatais - Sest (peças 200 e 201) e pela Secretaria Especial de Desestatização, Desinvestimento e Mercados (peças 206 e 207) , em face do Acórdão 1484/2021-TCU-Plenário, o qual, no bojo de Auditoria Operacional que teve como objetivo avaliar a atuação da Secretaria de Coordenação e Governança das Empresas Estatais - Sest no cumprimento de suas atribuições, com especial ênfase aos processos internos relacionados aos incisos II e VI, letra "g", do art. 98 do Decreto 9.745/2019, com alterações posteriores de redação trazidas pelo Decreto 10.072/2019, expediu determinações e recomendações aos órgãos governamentais, entre eles, os recorrentes;
ACORDAM os Ministros do Tribunal de Contas da União, reunidos em Sessão Plenária, diante das razões expostas pelo Relator, em:
9.1. com fundamento no art. 34 da Lei 8.443/1992, conhecer dos embargos de declaração, para, no mérito, rejeitá-los;
9.2. dar ciência desta deliberação aos embargantes e aos demais interessados.

Embargos de declaração contra acórdão que apreciou auditoria operacional realizada com o objetivo de avaliar a atuação da Secretaria de Coordenação e Governança das Empresas Estatais - Sest no cumprimento de suas atribuições.

Departamento de Coordenação e Governança das Empresas Estatais - MP.

3. Interessados/Responsáveis/Recorrentes:
3.1. Recorrentes: Ministério da Economia (00.394.460/0247-50); Secretaria Especial de Desestatização, Desinvestimento e Mercados.

13.1. Ministros presentes: Bruno Dantas (na Presidência), Walton Alencar Rodrigues, Augusto Nardes, Aroldo Cedraz (Relator), Raimundo Carreiro e Jorge Oliveira.
13.2. Ministros-Substitutos convocados: Marcos Bemquerer Costa e André Luís de Carvalho.
13.3. Ministros-Substitutos presentes: Augusto Sherman Cavalcanti e Weder de Oliveira.

AROLDO CEDRAZ

Ministro Aroldo Cedraz.

Cuidam os autos de embargos de declaração opostos pela Secretaria de Coordenação e Governança das Empresas Estatais - SEST (peças 200 e 201) e pela Secretaria Especial de Desestatização, Desinvestimento e Mercados (peças 206 e 207) , em face do Acórdão 1484/2021-TCU-Plenário, o qual, no bojo de Auditoria Operacional que teve como objetivo avaliar a atuação da Secretaria de Coordenação e Governança das Empresas Estatais - Sest no cumprimento de suas atribuições, com especial ênfase aos processos internos relacionados aos incisos II e VI, letra "g", do art. 98 do Decreto 9.745/2019, com alterações posteriores de redação trazidas pelo Decreto 10.072/2019, expediu determinações e recomendações aos órgãos governamentais, entre eles, os recorrentes.
2.	Nesta etapa processual, a Sest solicita esclarecimentos a respeito do item 9.4 do Acórdão Recorrido, a seguir reproduzido:
"9.4. recomendar à Secretaria de Coordenação e Governança das Empresas Estatais (Sest) que, em conjunto com a Secretaria Especial de Desestatização e Desinvestimento do Ministério da Economia (SEDDM/ME) e com a Comissão Interministerial de Governança Corporativa e de Administração de Participações Societárias da União (CGPAR) , com fulcro no art. 43, inciso I, da Lei 8.443/1992, combinado com art. 250, inciso III, do Regimento Interno do Tribunal de Contas da União que avalie a conveniência e oportunidade de, no prazo de 90 dias, elaborar Resolução ou Instrução Normativa própria que estabeleça um rito processual específico, a ser seguido pelas estatais e pela própria Sest, prevendo todas as ações de um Programa de Desligamento Voluntário, desde sua concepção até o último relatório de efetividade, contendo inclusive as limitações necessárias ao público-alvo (dirigentes) , as ações posteriores de gestão de pessoas impactadas pelo programa e a previsão de monitoramento das ações desenvolvidas, entre outros;"
4.	Por seu turno, a Secretaria Especial de Desestatização, Desinvestimento e Mercados solicitou esclarecimentos a respeito do item 9.1.1.
"9.1. determinar à Secretaria Especial de Desestatização e Desinvestimento do Ministério da Economia (SEDDM/ME) , com fulcro no art. 43, inciso I, da Lei 8.443/1992, combinado com o art. 250, inciso II, do Regimento Interno do Tribunal de Contas da União, que no prazo de 30 dias: 
9.1.1. disponibilize as informações de todas as participações do governo federal em empresas, incluindo também coligadas e participações minoritárias, no perfil público do sistema Siest, de forma a permitir amplo acesso à sociedade; 
9.1.2. informe ao TCU o resultado de quaisquer apurações que tenha realizado sobre os investimentos identificados, de forma a buscar os responsáveis por aquisições que estejam em desacordo com a legislação federal e jurisprudência pátria que regem o assunto;"
3.	Ao final, ambos os recorrentes apresentam o seguinte pedido (peças 201 e 207) :
"Os esclarecimentos, longe de mera procrastinação, são relevantes para que a Secretaria possa compreender e dar seguimento da melhor forma possível ao acórdão da Corte de Contas.
Assim, ante o exposto, pede-se que o presente recurso seja conhecido, com atribuição de efeito suspensivo nos termos do art. 34, §2º , da Lei no 8443/92, bem como da ideia de unirrecorribilidade recursal, reconhecida pelo Tribunal no Acórdão 2832/2014 e, no mérito provido, a fim de que sejam esclarecidos os tópicos do acórdão ora em exame."
É o relatório.

não há.

Não atuou.

AUDITORIA OPERACIONAL. AVALIAÇÃO DA ATUAÇÃO DA SECRETARIA DE COORDENAÇÃO E GOVERNANÇA DAS EMPRESAS ESTATAIS NO CUMPRIMENTO DE SUAS ATRIBUIÇÕES. DETERMINAÇÕES E RECOMENDAÇÕES. COMUNICAÇÕES. ARQUIVAMENTO. EMBARGOS DE DECLARAÇÃO. AUSÊNCIA DE VÍCIOS NA DECISÃO RECORRIDA. REJEIÇÃO.

RELATÓRIO DE AUDITORIA (RA)

Secretaria de Controle Externo do Sistema Financeiro Nacional (SecexFinan).

Cuidam os autos de embargos de declaração opostos pela Secretaria de Coordenação e Governança das Empresas Estatais - Sest (peças 200 e 201) e pela Secretaria Especial de Desestatização, Desinvestimento e Mercados (peças 206 e 207) , em face do Acórdão 1484/2021-TCU-Plenário, o qual, no bojo de Auditoria Operacional que teve como objetivo avaliar a atuação da Secretaria de Coordenação e Governança das Empresas Estatais - Sest no cumprimento de suas atribuições, com especial ênfase aos processos internos relacionados aos incisos II e VI, letra "g", do art. 98 do Decreto 9.745/2019, com alterações posteriores de redação trazidas pelo Decreto 10.072/2019, expediu determinações e recomendações aos órgãos governamentais, entre eles, os recorrentes.
Em relação ao primeiro embargo, a Sest solicita esclarecimentos a respeito do item 9.4 do acórdão recorrido, a seguir reproduzido:
"9.4. recomendar à Secretaria de Coordenação e Governança das Empresas Estatais (Sest) que, em conjunto com a Secretaria Especial de Desestatização e Desinvestimento do Ministério da Economia (SEDDM/ME) e com a Comissão Interministerial de Governança Corporativa e de Administração de Participações Societárias da União (CGPAR) , com fulcro no art. 43, inciso I, da Lei 8.443/1992, combinado com art. 250, inciso III, do Regimento Interno do Tribunal de Contas da União que avalie a conveniência e oportunidade de, no prazo de 90 dias, elaborar Resolução ou Instrução Normativa própria que estabeleça um rito processual específico, a ser seguido pelas estatais e pela própria Sest, prevendo todas as ações de um Programa de Desligamento Voluntário, desde sua concepção até o último relatório de efetividade, contendo inclusive as limitações necessárias ao público-alvo (dirigentes) , as ações posteriores de gestão de pessoas impactadas pelo programa e a previsão de monitoramento das ações desenvolvidas, entre outros;"
Por seu turno, a Secretaria Especial de Desestatização, Desinvestimento e Mercados solicitou esclarecimentos a respeito do item 9.1.1 do mesmo julgado, a seguir transcrito:
"9.1. determinar à Secretaria Especial de Desestatização e Desinvestimento do Ministério da Economia (SEDDM/ME) , com fulcro no art. 43, inciso I, da Lei 8.443/1992, combinado com o art. 250, inciso II, do Regimento Interno do Tribunal de Contas da União, que no prazo de 30 dias: 
9.1.1. disponibilize as informações de todas as participações do governo federal em empresas, incluindo também coligadas e participações minoritárias, no perfil público do sistema Siest, de forma a permitir amplo acesso à sociedade; 
9.1.2. informe ao TCU o resultado de quaisquer apurações que tenha realizado sobre os investimentos identificados, de forma a buscar os responsáveis por aquisições que estejam em desacordo com a legislação federal e jurisprudência pátria que regem o assunto;"
Ao final, ambos os recorrentes apresentam o seguinte pedido (peças 201 e 207) :
"Os esclarecimentos, longe de mera procrastinação, são relevantes para que a Secretaria possa compreender e dar seguimento da melhor forma possível ao acórdão da Corte de Contas.
Assim, ante o exposto, pede-se que o presente recurso seja conhecido, com atribuição de efeito suspensivo nos termos do art. 34, §2º, da Lei no 8443/92, bem como da ideia de unirrecorribilidade recursal, reconhecida pelo Tribunal no Acórdão 2832/2014 e, no mérito provido, a fim de que sejam esclarecidos os tópicos do acórdão ora em exame."
Preliminarmente, entendo que ambos os embargos podem ser conhecidos, uma vez que estão presentes requisitos de admissibilidade previstos nos artigos 32, inciso II, e 34 da Lei Orgânica do Tribunal de Contas da União, assim como os requisitos gerais do recurso (interesse, singularidade, tempestividade, legitimidade e adequação) . 
Não assiste razão aos embargantes.
Em relação ao primeiro embargo, percebo que a recorrente objetiva se insurgir contra a recomendação que visa endereçar os riscos identificados no achado "Deficiências nas análises e regramentos estabelecidos para Programas de Desligamento Voluntário de Empregados (PDV) propostos pelas empresas estatais", na seção 3.3 do relatório que compôs expressamente as razões de decidir do acórdão vergastado, o que não é aderente às limitações impostas aos embargos declaratórios.
Sem prejuízo dessa conclusão, cabe fazer algumas considerações. 
A recomendação atacada visa induzir que o próprio órgão alcance os objetivos insculpidos na alínea g do inciso do Art. 98, aponta a necessidade da Secretaria de Coordenação e Governança das Empresas Estatais, manifestar-se sobre diversos assuntos relativos à governança e gestão das empresas estatais, entre eles, os programas de desligamento voluntário de empregados.
Ocorre que, do ponto de vista material, para que se tenha uma manifestação objetiva sobre o processo, faz-se necessária a sua definição, estabelecimento de etapas, com o direcionamento às empresas que compõem o conglomerado de empresas estatais em que a União tem o poder-dever de orientar a gestão na condição de acionista minoritário.
Por óbvio, tratando-se de pessoas jurídicas diferentes, dotadas de autonomia administrativa nos limites legais, não se está a recomendar que sejam esmiuçados todos os procedimentos burocráticos que devem ser realizados na esfera interna das empresas, pelo contrário, o que se espera são os direcionadores estratégicos da União à respeito do público alvo de tais programas, da análise do impacto daqueles desligamentos na gestão de pessoas da empresa, a exemplo, da necessidade de contratação de novos funcionários para a substituição ou realização de outras atividades, bem como das medidas a serem tomadas no monitoramento da efetividade do programa desenvolvido.
Por fim, tratando-se de medida indutora, foge da esfera de competência desta Corte detalhar o conteúdo de eventual normativo, mas tão somente a indicação de que sua ausência apresenta potenciais riscos, no caso concreto, de não realização plena das competências normativas da Sest, sendo essa a razão do uso da expressão "contendo inclusive", que denota que o rol estabelecido no item 9.4 do acórdão atacado é meramente exemplificativo.
De igual modo, os embargos opostos pela Secretaria Especial de Desestatização, Desinvestimento e Mercados, a qual solicitou esclarecimentos a respeito do item 9.1.1, não devem prosperar, pois foram tratadas no relatório, bem como no próprio voto condutor da decisão recorrida, conforme reproduzido abaixo:
"45.	Chama a atenção que a própria Sest não detinha a informação completa e atualizada sobre a quantidade e a identificação das empresas estatais federais, em especial, relacionados às sociedades de propósito específico (SPE) e às empresas internacionais.
46.	A par das medidas tomadas pela Sest no sentido de atualizar seus bancos de dados, houve uma divergência da ordem de 70 empresas que não constavam na divulgação do site panorama das Estatais e que foram relacionadas posteriormente pela Sest no 11º Boletim de Empresas Estatais Federais. Em virtude dessa discrepância, faz-se necessário que a Sest promova levantamento definitivo dos dados de aquisições, bem como se foram seguidos os trâmites necessários para constituição de subsidiárias ou controladas pelas empresas estatais.
47.	Embora seja reconhecido o esforço da Sest em face das medidas adotadas para saneamento das informações, o acréscimo expressivo de mais de 70 empresas estatais que não constavam da listagem inicial impacta, inclusive, o próprio Tribunal de Contas da União, em virtude da distribuição da força de trabalho necessária para fiscalizar adequadamente essas empresas que, anteriormente, não constavam das informações do Siest.
48.	Por essa razão, acolho as propostas de determinações à Secretaria Especial de Desestatização, Desinvestimento e Mercados, do Ministério da Economia (SEDDM) orientando que, após conclusão dos levantamentos realizados, disponibilize as informações de todas as participações do governo federal em empresas, incluindo também coligadas e participações minoritárias, no perfil público do sistema Siest, de forma a permitir amplo acesso à sociedade, bem como informe a essa Corte o resultado das apurações dos investimentos e do atendimento aos normativos na constituição dessas participações. Diante da evidente relevância da matéria, fixo o prazo de 30 dias para atendimento."
Ademais, não merece acolhida a alegação de que a decisão ampliou o escopo discutido pela área técnica do TCU, uma vez que os pareceres técnicos emitidos não vinculam a decisão do TCU. No caso concreto, a opção pela ampliação do escopo da determinação para alcançar todas as participações federais em empresas fundamentou-se na dificuldade do TCU e do próprio governo em corretamente discriminar o patrimônio da União, com foco em sua participação em empresas, de forma a permitir ampla e fácil acesso dessas informações à sociedade.
Assim, a necessidade de transparência e publicidade perpassa todo o conjunto desse patrimônio listado pelo recorrente: a) empresas estatais de controle direto; b) subsidiárias de empresas estatais de controle direto; c) participação minoritária de empresas estatais de controle direto ou subsidiárias de empresas estatais em empresa privada; d) participação minoritária da União em empresa privada ou estatal de outro ente; e) ação de classe especial da União em empresa privada.
Cabe ressaltar que o fato de a Secretaria do Tesouro Nacional, por meio da Subsecretaria de Planejamento Estratégico, divulgar anualmente, ao menos desde 2016, o Boletim das Participações Societárias da União contemplando todas as participações, diretas ou indiretas da União em empresas, sejam estatais ou não, apenas confirma a possibilidade de consolidação e divulgação das informações em visão consolidada capaz de apresentar, de forma clara e completa, o patrimônio investido pela União.
Dessa forma, observo que os recorrentes buscam com suas alegações se insurgirem contra a deliberação recorrida.
Nesse contexto, sem prejuízo dos comentários orientativos realizados durante o Voto, entendo que os embargos de declaração visam a complementar e aclarar a decisão embargada, produzindo apenas efeito integrativo. Sem dúvida, a finalidade principal do recurso de declaração é permitir o acabamento do julgado, a fim de que sejam aclaradas as obscuridades, eliminadas as contradições e supridas as omissões passíveis de terem ocorrido na deliberação embargada. Dessa forma, a via estreita destinada a essa espécie recursal não se presta ao reexame da matéria na forma pretendida pelos recorrentes.
À vista dessas considerações, não assiste razão aos embargantes, vez que ausentes os vícios alegados no acórdão recorrido. Rejeito, portanto, os embargos apresentados.
Ante o exposto, incorporando às minhas razões de decidir os pareceres às peças 146-147, VOTO por que o Tribunal acolha a minuta de acórdão que ora submeto à deliberação deste Colegiado.
TCU, Sala das Sessões, em 19 de janeiro de 2022.
AROLDO CEDRAZ
Relator